【裁判字號】    98,訴,615
【裁判日期】    980710
【裁判案由】    損害賠償
【裁判全文】
臺灣板橋地方法院民事判決               98年度訴字第615號
原      告  永大物業經紀有限公司
法定代理人  甲○○
訴訟代理人  陳明宗律師
被      告  乙○○
            丁○○
共      同
訴訟代理人  丙○○
上列當事人間請求損害賠償事件，經本院於民國98年6 月23日言
詞辯論終結，判決如下：
    主  文
被告應給付原告新台幣壹佰柒拾萬元，及自民國九十八年三月二
十六日起至清償日止，按年息百分之五計算之利息。
原告其餘之訴駁回。
訴訟費用由被告負擔二分之一，餘由原告負擔。
本判決於原告以新台幣伍拾陸萬陸仟元供擔保後，得假執行；但
被告如於假執行程序實施前以新台幣壹佰柒拾萬元為原告預供擔
保，得免為假執行。
原告其餘假執行之聲請駁回。
    事實及理由
一、本件原告主張：
（一）緣被告2 人所有門牌號碼為臺北市○○路○ 段449 號1、2
      樓之房屋及其坐落土地應有部分（以下簡稱：系爭房地）
      ，於民國91年間業已出租予第三人家城股份有限公司使用
      迄今，而因被告等常年往返國內外，遂由被告乙○○之父
      丙○○代理於97年11月20日將系爭房地委託原告代為居間
      出售。嗣原告於同年月27日居間尋覓訴外人林麗英，願以
      價金新臺幣（下同）8,500 萬元買受系爭房地，經被告等
      之代理人丙○○簽認同意以上開價格出售，詎原告多次通
      知丙○○約定簽立買賣契約時間，其竟反悔不願出售，且
      藉詞須加價始願出售，復經訴外人林麗英通知丙○○簽立
      系爭買賣契約，丙○○均置之不理，甚而藉詞因股票損失
      而心智不清等語拒絕出售，故本件顯已違反系爭要約書第
      5 條之約定，訴外人林麗英迫於無奈，僅得解除系爭房地
      買賣契約。
（二）按「代理人於代理權限內，以本人名義所為之意思表示，
      直接對本人發生效力」、「債務人之代理人或使用人，關
      於債之履行有故意或過失時，債務人應與自己之故意或過
      失負同一責任」，民法第103 條第1 項、第224 條分別定
      有明文。然依系爭一般委託銷售契約書第10條約定：「有
      下列情形之一者，視為受託人已完成仲介之義務，委託人
      應支付銷售總額4%計算之服務報酬：(2)買賣契約成立後，
      因可歸責於委託人之事或由買賣雙方合意，而解除買賣契
      約書」。查系爭房地要約書既經被告等之代理人丙○○簽
      認同意出售，系爭房地買賣契約即已有效成立，然因可歸
      責於被告等及其代理人丙○○之事由，致使訴外人林麗英
      解除系爭房地買賣契約，則原告依系爭委託銷售契約第10
      條之規定，自得請求被告等賠償340 萬元。
（三）對於被告抗辯之陳述：
  １、按因要約書係使有意買受不動產之人表示承購意思所簽立
      之文書，而出賣人因僅就買受人所願承購之價格及其他條
      件表示是否同意之意思，其餘規定則依相關法令辦理。從
      而，於內政部版要約書上，僅須給予買受人審閱期間，此
      觀其上僅有買受人審閱期間之簽名欄位足證，是以被告辯
      稱未給予審閱期要約書無效乙節，並不足採。縱認系爭內
      政部版要約書應給予被告審閱期間，然原告於被告代理人
      丙○○簽認同意出售時，已將要約書第2 聯留存予被告等
      ，被告等已可充分審閱內政部版要約書，惟被告或被告代
      理人從未向原告表示或主張未給審閱期間，直至被告等拒
      不簽立買賣契約後，始於97年12月11日藉詞主張合約無效
      ，顯見被告已有充份時間審閱內政部版要約書。
  ２、次按特別記載附註事項約定：「本要約書經買賣雙方簽章
      成立後，若任何一方違約，須賠償總價款之3%給另一方」
      ，此觀原告留存之白色原本、訴外人林麗英留存之藍底原
      本及被告等提出之影本均有相同約定，顯見為複寫完成，
      可證被告代理人丙○○於要約書上簽名時已有載明。雖被
      告法定代理人丙○○並未在該附註旁簽名，並無礙於要約
      書已生之效力。
  ３、末按系爭要約書第3 條第1 項約定：「本要約書經賣方記
      明承諾時間及簽章並送達買方時，雙方即應負履行簽立本
      約之一切義務」，而系爭要約書業經被告等親自簽章並送
      達訴外人林麗英（即買方），且已由林麗英記明時間，應
      認系爭要約書已對被告等生拘束力。又雙方約定特別記載
      附註事項為個別磋商條款，被告等應受特別記載附註事項
      之拘束，業如上陳，從而系爭要約書經買賣雙方簽章確已
      成立後，被告等卻違約反悔不賣，是縱不論系爭要約書第
      3 條第1 項之約定是否生效，訴外人林麗英均得請求被告
      等賠償總價款3%之金額。
（四）聲明：1.被告應共同給付原告340 萬元，及自起訴狀繕本
      送達翌日起至清償日止，按年息5%計算之利息；2.原告願
      供擔保請准宣告假執行。
二、被告則以下開情詞置辯：
（一）按「企業經營者與消費者訂立定型化契約前，應有三十日
      以內之合理期間，供消費者審閱全部條款內容。違反前項
      規定者，其條款不構成契約之內容。但消費者得主張該條
      款仍構成契約之內容。中央主管機關得選擇特定行業，參
      酌定型化契約條款之重要性、涉及事項之多寡及複雜程度
      等事項，公告定型化契約之審閱期間」、「中央主管機關
      得選擇特定行業，公告規定其定型化契約應記載或不得記
      載之事項。違反前項公告之定型化契約，其定型化契約條
      款無效」，消費者保護法第11條之1 、第17條分別定有明
      文。依原告提出之內政部版要約書所載內容，特別賦予消
      費者有攜回契約之審閱權，其審閱期間至少3 日以上。惟
      本件原告公司人員利用被告代理人事務繁忙之際，一再催
      促遊說其於要約書簽名，使其再急迫輕率之情況下簽名，
      致其對要約書條款內容毫無所悉，依上開消費者保護法之
      規定，上開要約書內容自屬無效，則被告等自無與訴外人
      林麗英簽訂系爭房地買賣契約書之義務，自無原告所謂違
      約情事。
（二）次按要約書第3 條約定：「一、本要約書需經賣方親自記
      明承諾時間及簽章並送達買方時，雙方即應負履行簽立本
      約之一切義務」，可知要約書需經被告等親自記明承諾時
      間及簽章並送達訴外人林麗英時，雙方始負有簽立房地買
      賣契約之義務。查被告代理人丙○○雖已於要約書簽名，
      惟並未記明承諾之時間，且其於簽名後因原告公司人員未
      詳細告知要約書內容，且未留存詳細閱覽，乃以電話通知
      原告公司人員撤回其所為承諾意思表示。是上開要約書既
      未經被告等親自記明承諾時間，且經被告撤回承諾之意思
      表示，則被告等自無與訴外人林麗英簽訂系爭房地買賣契
      約書之義務，自無原告所謂違約情事。
（三）末按系爭委託銷售契約書第5 條約定：「委託人於買賣成
      交時，應向委託人收取服務報酬，其數額為實際成交價額
      4%」、第10條：「買賣契約成立後，因可歸責於委託人之
      事由而解除買賣契約書，視為受託人已完成仲介之義務，
      委託人應支付銷售總額4%計算之服務報酬」，可知雙方原
      係約定如有原告有完成仲介之義務，被告應支付實際成交
      價額4%作為原告之服務報酬。惟依97年11月28日契約書內
      容更改附表所載「以上總價額包含60萬元之仲介費，若超
      出此價格，則超出金額與甲方均分，以不超過2%為限」，
      足證雙方已將服務報酬金額予以變更為60萬元，加上超過
      委託總價款8,400 萬元以上金額之一半，據此，原告所得
      向被告請求服務報酬為110 萬元。又本件被告等與訴外人
      林麗應僅進行至要約與承諾之階段，尚未就有關稅費及其
      他費用之負擔等事項進行協商，則本件尚屬預備簽約階段
      ，尚未正式簽訂不動產買賣契約。另原告依系爭委託銷售
      契約書第7 條之規定，尚需提供代為收受保管買方之付之
      訂金、交付訂金予被告、協助辦理過戶及貸款手續等服務
      ，則原告請求被告支付服務報酬110 萬元，顯較原告所任
      勞務之價值為數過鉅，自屬顯失公平，被告爰依民法第
      572 條之規定，請求依法酌減原告之服務報酬。
（四）聲明：1.原告之訴及其假執行之聲請均駁回；2.如受不利
      判決，被告願供擔保請准宣告免予假執行。
三、查原告起訴主張被告2 人所有系爭房地，因被告等常年往返
    國內外，遂由被告乙○○之父丙○○代理於97年11月20 日
    將系爭房地委託原告代為居間出售，嗣原告於同年月27日居
    間尋覓訴外人林麗英，願以價金8,500 萬元買受系爭房地，
    經被告等之代理人丙○○簽認同意以上開價格出售，詎原告
    多次通知丙○○約定簽立買賣契約時間，其竟反悔不願出售
    ，且藉詞須加價始願出售，復經訴外人林麗英通知丙○○簽
    立系爭買賣契約，丙○○均置之不理，甚而藉詞因股票損失
    而心智不清等語拒絕出售，故本件顯已違反系爭要約書第5
    條之約定，訴外人林麗英迫於無奈，僅得解除系爭房地買賣
    契約，惟系爭房地要約書既經被告等之代理人丙○○簽認同
    意出售，系爭房地買賣契約即已有效成立，然因可歸責於被
    告等及其代理人丙○○之事由，致使訴外人林麗英解除系爭
    房地買賣契約，則原告依系爭委託銷售契約第10條之規定，
    自得請求被告等賠償340 萬元等語，被告則以情詞置辯，是
    本件所應審究者，為被告是否違約不賣？原告請求服務報酬
    是否有據？茲分別敘述如下。
四、按當事人主張有利於己之事實者，就其事實有舉證之責任。
    民事訴訟法第277 條定有明文。本件被告不否認與原告簽訂
    系爭委託銷售契約書，惟辯稱系爭委託銷售契約書之簽訂前
    ，未經合理之審閱期供其審閱，並依消費者保護法第11 條
    之1 規定，主張系爭契約條款第10條無效等語，惟查，系爭
    委託銷售契約書首段即以方框型式特別記載「委託人（即所
    有權人）茲為下列不動產買賣事宜，特委託‧‧‧‧居間仲
    介銷售，並經攜回詳閱三天以上充分瞭解本契約之內容後，
    雙方合意訂立下列條款以資共同遵守」等字樣，被告代理人
    丙○○並在系爭契約書「委託人代理人」處親自簽名，是被
    告代理人丙○○對於該段文字應已閱讀，並且在同意之情況
    下，始可能於該處簽名，由此足證該段文字之記載為真實，
    被告代理人丙○○應已經相當期間之審閱，此乃為常態事實
    ，若被告抗辯代理人丙○○在該欄位簽名，但未經審閱期間
    ，與一般常情不符，則屬變態事實，且為有利於己之事實，
    依舉證責任分配而言，自應由被告負舉證之責，惟被告僅空
    言否認，並未具體舉證以實其說，則其所辯，尚非可採。是
    本件應無消費者保護法第11條之1 規定之適用，系爭契約書
    第10條之規定，仍屬於系爭契約之內容無訛。
五、次按買賣契約簽立後，事後因故解除契約時並不妨礙原告之
    服務報酬請求權，系爭系爭一般委託銷售契約書第10條約定
    ：「有下列情形之一者，視為受託人已完成仲介之義務，委
    託人應支付銷售總額4%計算之服務報酬：(2)買賣契約成立後
    ，因可歸責於委託人之事或由買賣雙方合意，而解除買賣契
    約書」。查系爭房地要約書既經被告等之代理人丙○○簽認
    同意出售，系爭房地買賣契約即已有效成立，系爭買賣契約
    於簽訂後雖經解除，惟依前開規定，原告仍有權收取被告所
    給付之居間報酬，是被告自有給付服務報酬予原告之義務。
六、又按約定之報酬，較居間人所任勞務之價值，為數過鉅失其
    公平者，法院得因報酬給付義務人之請求酌減之，民法第57
    2 條本文已有規定，而該條規定所適用者，係指居間人雖已
    為委託人完成其居間事務，惟經事後審查，認為居間人為委
    託人所已付出之勞務，其價值與當初訂約時約定之報酬相較
    ，係屬為數過鉅而失客觀公平性時，允許委託人事後請求法
    院酌減約定之報酬額，衡其立法之規範目的，係在兼顧公益
    ，而對契約自由稍作限制。且受當事人之委託而為居間者，
    其報酬之給付，仍有民法第572 條規定之適用，又委託人依
    該條規定請求酌減，並未明定其方式，自得以起訴或抗辯方
    式為之，此有最高法院57年度臺上字第2749號判決意旨可資
    參照。則查，就本件而言，於兩造間之委託銷售契約書第10
    條固然規定買賣成交時，賣方即被告即應按成交價之4%計算
    服務報酬支付予仲介人即原告，且縱使嗣後買賣契約經合法
    解除而未能繼續履行，致未能完成該次買賣過戶、點交事宜
    ，賣方即被告仍應支付上開服務報酬予原告，惟本院審酌系
    爭房地交易價額為8,500 萬元，以原告先前為仲介買賣雙方
    成交並訂立買賣契約，其所進行之行銷及廣告刊登及企劃、
    帶看系爭房地、協調雙方議價等行為，及本件因被告未能繼
    續履行以完成買賣契約，原告因此省卻本需處理系爭房地相
    關之過戶、點交等事宜所需付出之人事、勞務費用，並加計
    所應得之營業利潤等情，與前述契約所約定按成交價8,500
    萬元之4%計算報酬即340 萬元相較，認為原告為系爭買賣成
    交及簽訂所已付出相關成本、人事費用等，並考量其未能完
    成該委託銷售契約本所欲達成之買賣雙方完成交易之目的，
    則原告所付出勞務之價值，應不及於約定之報酬數額340 萬
    元，參酌前述民法第572 條本文之規定，被告請求本院酌減
    該約定之報酬數額，尚屬有據，而本院斟酌上情後，認為原
    告所得向被告請求服務報酬，應按買賣成交價之2%計算即
    170 萬元為合理，是經被告為前述酌減報酬之抗辯後，本院
    爰予以酌減本件兩造間之服務報酬為按系爭房地成交價之2%
    計算，即酌減為170 萬元。
七、綜上所述，原告依系爭委託銷售契約書之法律關係，請求被
    告給付170 萬元及自起訴狀繕本送達翌日即98年3 月26日起
    至清償日止，按年息5%計算之法定遲延利息，為有理由，應
    予准許，逾此範圍，則無理由，應予駁回。
八、本件原告勝訴部分，兩造均陳明願供擔保，分別聲請宣告假
    執行或免為假執行，本院經審核尚無不合，爰分別酌定相當
    擔保金額准許之。至原告敗訴部分，其假執行之聲請，已失
    所附麗，併予駁回。
九、因本件事證已臻明確，兩造其餘主張陳述及所提之證據，經
    本院審酌後認與判決結果不生影響，爰不一一論述，附此敘
    明。
十、結論：本件原告之訴為一部有理由，一部無理由，爰依民事
    訴訟法第79條、第390 條第2 項、第392 條第2 項，判決如
    主文。
中    華    民    國    98    年    7     月    10    日
                  民事第三庭    法  官  邱靜琪
以上正本係照原本作成
如對本判決上訴，須於判決送達後20日內向本院提出上訴狀
中    華    民    國    98    年    7     月    10    日
                                書記官  鄭美莉


司法院資訊處製作；財團法人民間司法改革基金會備份。
